臺灣高等法院臺中分院刑事裁定
 110年度毒抗字第935號
抗  告  人  
即  被  告  劉彥男



上列抗告人即被告因違反毒品危害防制條例案件（臺灣彰化地方
檢察署109年度毒偵字第795號），經檢察官聲請強制戒治，不服
臺灣彰化地方法院中華民國110年6月24日第一審刑事裁定（110
年度毒聲字第428號。聲請案號：臺灣彰化地方檢察署110年度聲
戒字第116號），提起抗告，本院裁定如下：
    主  文
抗告駁回。
    理  由
一、本件抗告意旨略以：法務部與衛生福利部已於民國110年3月
    26日修正實施「有無繼續施用毒品傾向評估標準紀錄表」，
    就評分項目及前科紀錄有所調整。被告依修正後之標準認定
    「有繼續施用毒品傾向」容有疑義，因前科紀錄分數過高與
    有無繼續施用毒品傾向之關聯性不明，不宜作為裁定依據，
    原審裁定被告入戒治所施以強制戒治有錯誤。被告現因毒品
    案件在羈押中，該案經判處有期徒刑9年2月之久，被告自認
    為「有繼續施用毒品傾向」，實屬處分過當。被告自100年8
    月25日假釋出獄後向觀護人報到2年多，後又每月向派出所
    驗尿，均未有施用毒品傾向，時間長達8年之久，法律規定
    事隔5年實屬再犯，為何法院就不能給被告一次機會？許多
    勒戒同學，勒戒4、5次，每次都能成功，而我卻從未成功過
    。甚至戒治多次者也都成功，同學3135、3143打架違規，或
    施用毒品案件而撤殘，另案在監執行或被告，更有前科比我
    還多，都能勒戒成功，戒治之裁定到底為何標準，是否缺乏
    裁定之公平。既然廢除舊法，改立新法，就不該以前科感官
    去判定，醫師僅評估短短的幾十秒（兩句問話），就斷定有
    繼續吸食傾向等語。
二、按觀察、勒戒後，檢察官或少年法院（地方法院少年法庭）
    依據勒戒處所之陳報，認受觀察、勒戒人無繼續施用毒品傾
    向者，應即釋放，並為不起訴之處分或不付審理之裁定；認
    受觀察、勒戒人有繼續施用毒品傾向者，檢察官應聲請法院
    裁定或由少年法院（地方法院少年法庭）裁定令入戒治處所
    強制戒治，其期間為6個月以上，至無繼續強制戒治之必要
    為止。但最長不得逾1年，毒品危害防制條例第20條第2項定
    有明文。次按有無繼續施用毒品傾向之評估標準，並非完全
    以受勒戒人勒戒後之結果為準，勒戒前之各種情況，仍應作
    為評估之依據。依勒戒處所評分說明手冊規定，係以前科紀
    錄與行為表現、臨床評估、社會穩定度，三項合併計算分數
    ，每一大項皆有靜態因子與動態因子。而關於有無繼續施用
    毒品傾向之評估標準，法務部業於110年3月26日以法矯字第
    11006001760號函修正頒布「有無繼續施用毒品傾向評估標
    準紀錄表（2021年3月版）」、「有無繼續施用毒品傾向評
    估標準評分說明手冊（2021年3月版）」，上開評分說明手
    冊載明判定之原則：「受觀察勒戒人入所後，經過2週時間
    的觀察、勒戒，由處所及醫療人員依據其各項紀錄、資料及
    觀察勒戒期間之行為表現，加以評分。在勒戒人入所4至6 
    週後，可再做一次評估以做必要之評分修正。每一大項皆有
    靜態因子與動態因子。先以靜態因子分數評分，靜態因子分
    數總分在60分（含）以上為『有繼續施用毒品傾向』；60分以
    下，與動態因子分數相加，如果總分在60分（含）以上，為
    『有繼續施用毒品傾向』」，又評估標準紀錄表及說明手冊中
    「前科紀錄與行為表現」之第1項及第3項修正如下：第1項
    「毒品犯罪相關司法紀錄」：計分方式修正為每筆（次）5
    分，總分上限為10分；第3項「其他犯罪相關紀錄」：計分
    方式修正為每筆（次）2分，總分上限為10分（餘無修正）
    。而被告「有無繼續施用毒品傾向」，係依具體個案之臨床
    實務及相關事證等情綜合判定，有其相當之專業依據及標準
    ，且涉及專門醫學，又衡酌強制戒治之目的，係為協助施用
    毒品者戒斷毒品之心癮及身癮所為之一種保安處分類型，而
    該評估標準係將與判斷有無繼續施用傾向之相關因素加以列
    舉及量化，適用於每一位受觀察、勒戒處分之人，具一致性
    、普遍性、客觀性，以利執法者判定受勒戒人有無繼續施用
    毒品傾向，倘其評估由形式上觀察，無擅斷或濫權等明顯不
    當情事，法院應予尊重。
三、經查：
　㈠抗告人因施用第一級、第二級毒品案件，經檢察官聲請觀察
    、勒戒，由臺灣彰化地方法院以110 年度毒聲第305 號裁定
    令入勒戒處所觀察、勒戒，並於110 年5 月3 日入法務部○○
    ○○○○○○附設勒戒處所執行觀察、勒戒，有上開裁定、臺灣彰
    化地方檢察署檢察官觀察勒戒處分執行指揮書、臺灣高等法
    院被告前案紀錄表等附卷可稽（見109 年度毒偵字第795號
    偵查卷第211頁至第213頁、第275頁、本院卷第17頁至第37
    頁）。而抗告人經法務部○○○○○○○○評分結果，其中詳列評分
    項目為：①前科紀錄與行為表現評分26分（其內再分毒品犯
    罪相關司法紀錄7 筆共10分、首次毒品犯罪年齡20歲以下10
    分、其他犯罪相關紀錄2 筆4分、入所時尿液毒品檢驗無藥
    物反應0 分、所內行為表現持續於所內抽菸2 分）；②臨床
    評估評分36分【其內再分物質使用行為（有多重毒品濫用10
    分）、合法物質濫用菸類2 分、使用方式有注射使用10 分
    、使用年數超過1 年10分、精神疾病共病（含反社會人格）
    0 分、臨床綜合評估（含病識感、動機、態度、就醫意願）
    ：CGI 中度4分】；③社會穩定度評分5 分【其內再分工作（
    全職工作）0 分、家庭（家人無藥物濫用0 分、入所後家人
    無訪視5 分、出所後與家人同住0分）】。小計靜態因子分
    數共計56分、動態因子分數共計11分，總分合計為67，綜合
    判斷為「有繼續施用毒品傾向」等情，有法務部○○○○○○○○11
    0年6 月7 日中戒所衛字第11010004830號函暨檢送之有無繼
    續施用毒品傾向證明書、有無繼續施用毒品傾向評估標準紀
    錄表各1 份在卷可稽（見109年度毒偵字第795號偵查卷第27
    9頁至第283頁）。上開評估標準紀錄表確由符合醫師資格之
    人所為之評斷，並無程序違法之情狀；且觀該評估標準紀錄
    表記載之評分，係該所相關專業知識經驗人士，於抗告人觀
    察、勒戒期間，依其本職學能在各該具體項目，就個案之臨
    床實務及相關事證，逐項評估後所為之綜合判斷，自得憑以
    判斷抗告人有無繼續施用毒品傾向之證明，則該勒戒處所綜
    合評分者依個案之臨床實務及具體事證，判定抗告人為「有
    繼續施用毒品傾向」，依上開說明，即無不合。
  ㈡按毒品危害防制條例規定強制戒治之目的，係因施用毒品成
    癮者，其心癮甚難戒除斷絕，致再犯率偏高，故有持續收容
    於戒治處所施以強制戒治之必要，是該條例第20條第2項，
    係屬強制規定，只需觀察、勒戒後，經評定受觀察、勒戒人
    有繼續施用毒品傾向者，檢察官即應聲請法院裁定令入戒治
    處所施以強制戒治。本件抗告人既有施用第一、二級毒品之
    事實，經原審法院裁定送勒戒處所執行觀察、勒戒後，法務
    部○○○○○○○○附設勒戒處所依個案之臨床實務及具體事證，專
    業評估判定被告為「有繼續施用毒品傾向」，尚未戒除毒癮
    ，則為降低其再次施用毒品之危險性，自有依法施以強制戒
    治之必要。
  ㈢抗告人雖以前詞置辯。然「有無繼續施用毒品傾向評估標準
    紀錄表」將抗告人的毒品犯罪相關司法紀錄與其他犯罪相關
    紀錄，列為靜態因子，係考量此等紀錄可以反應抗告人之前
    的施用毒品歷史紀錄，以及其是否能遵守法律規範的性格，
    據以評估抗告人脫離國家公權力拘束之後，能遠離毒品的可
    能若干，將該等項目列入評估抗告人有無繼續施用毒品傾向
    ，具有合理性，抗告人以前科紀錄與有無繼續施用毒品傾向
    之關聯性不明委由，主張不得將前科列入是否裁定強制戒治
    之評估依據，即無可採。又抗告人另因販賣、轉讓第一級毒
    品等案件，經臺灣彰化地方法院以109年度訴字第857號判處
    應執行有期徒刑9年2月，現上訴由本院另案以110年度上訴
    字第220號審理中，此有臺灣高等法院被告前案紀錄表1份在
    卷可佐（見本院卷第27頁至第28頁），然抗告人該另案販賣
    毒品案件之審理過程或審理結果，實與認定被告有無繼續施
    用毒品傾向乙事，毫無關連，抗告人主張其該另案販毒案件
    曾遭羈押，且經判處有期徒刑9年2月之久，自認為有繼續施
    用毒品傾向，實屬處分過當等語，將並不相關兩事，混為談
    ，自無可採。另抗告人又主張其自100年8月25日假釋出獄遵
    期向觀護人報到，以及至派出所驗尿，均未驗出施用毒品反
    應，時間長達8年之久，為何法院就不能給其一次機會？以
    及有打架違規或多次勒戒或戒治之同學勒戒成功，何以唯獨
    其未能勒戒成功，質疑原審裁定之公平性等語，因此純屬抗
    告人對其人生的主觀感受，未必客觀，亦未必與事實相符，
    更與抗告人是否符合裁定強制戒治之要件無涉，自無斟酌之
    餘地。另抗告人質疑對評估流程僅短短幾十秒，而質疑其正
    確性，因負責填製「有無繼續施用毒品傾向評估標準紀錄表
    」，並根據該評估標準紀錄表開立「有無繼續施用毒品傾向
    證明書」之醫師，需利用多少時間與受評估者會談，既然法
    無明文，自應委由醫師依據其經驗與專業，自行決定，尚無
    法單以會談時間的長短，據以否定或質疑有無繼續施用毒品
    傾向評估標準紀錄表的正當或合理性，故抗告人前揭主張，
    亦無可採。
四、綜上所述，原審以檢察官聲請意旨並無不合，依據毒品危害
    防制條例第20條第2項後段，裁定抗告人令入戒治處所施以
    強制戒治，其期間為6個月以上，至無繼續強制戒治之必要
    為止，但最長不得逾1年，經核其認事用法均無違誤。本件
    抗告為無理由，應予駁回。
五、據上論斷，應依刑事訴訟法第412條，裁定如主文。
中　　華　　民　　國　　110 　年　　8 　　月　　9 　　日
            刑事第一庭  審判長法　官　江  德  千
                              法  官　簡  源  希
                              法  官　高  增  泓
以上正本證明與原本無異。
不得抗告。 
                              書記官　黃  美  珍
　　　　　　　　　　　　　　　
中　　華　　民　　國　　110 　年　　8 　　月　　9 　　日